臺灣臺北地方法院民事判決　　　　　　　 96年度勞訴字第2號
原　　　告　甲○○
訴訟代理人　黃景安律師
複代理人　　陳松鈴律師
被　　　告　奇燁實業股份有限公司
法定代理人　乙○○
訴訟代理人　趙元昊律師
　　　　　　許瑞榮律師
上列當事人間給付退休金等事件，本院於中華民國96年11月1日
言詞辯論終結，判決如下：
    主  文
原告之訴及其假執行之聲請均駁回。
訴訟費用由原告負擔。
    事實及理由
甲、程序方面：
    按訴狀送達後，原告不得將原訴變更或追加他訴，但經被告
    同意、擴張或減縮應受判決事項之聲明、不甚礙被告之防禦
    及訴訟之終結者，不存此限，民事訴訟法第255條第1項第1
    、3、7款定有明文。本件原告原起訴請求被告給付新臺幣（
    下同）4,140,000元，嗣於民國96年8月27日減縮聲明請求被
    告給付3,276,049元，核其訴之變更與上開規定相符，應予
    准許。
乙、實體方面：
一、原告起訴主張：
  (一)伊自76年12月29日受雇於被告擔任廠長之職，由被告向勞工
    保險局投保勞工保險，並由於受僱於被告而購得被告股票，
    原告於91年6月間被告股東會被選任為被告董事，任期自91
    年6月27日起至94年6月26日止共計3年，原告與被告間之關
    係自91年6月27日起由僱傭關係變更為委任關係，95年1月1
    日起擔任被告之顧問，因此原告於95年2月間申請退休離職
    ，由臺北縣政府96年6月22日北府勞安字第0960395208號函
    依行政院勞工委員會86年8月27日台勞動三字第0360號函
    釋，指出原告工作年資扣除董事年資後為15年2個月又29日
    ，退休年資基數為31個基數，原告於91年6月27日起擔任董
    事，91年6月27日以前3年之平均薪資為105,679元，乘以31
    個基數，爰依勞動基準法（下稱勞基法）第55條第1項之規
    定，請求被告給付退休金3,276,049元。
  (二)被告抗辯原告自79年11月13日起至86年12月29日止，擔任奇
    煜實業股份有公司（下稱奇煜公司）董事長，可參與公司決
    策，又自86年12月30日起至91年6月26日擔任被告副總經理
    云云。惟原告雖擔任奇煜公司董事長，但仍受僱於被告擔任
    廠長職務，由被告支付薪資並繼續參加勞工保險，兩造間在
    該期間仍係僱傭關係。又原告係被告技術人員擔任廠長職務
    ，而受派至被告在中國投資之新燁電子廠負責廠務，並非以
    被告副總經理身分至該廠服務，而係因負責廠務，而被賦予
    在新燁電子廠擔任副總經理之職，此項職稱並非公司組織之
    法人所擁有之專用名詞，用以管理事業之營運。被告之總經
    理係由董事長兼任，而被告於2004年4月19日人事命令，係
    由董事長兼總經理之乙○○發佈，其內容稱原告為新燁電子
    廠之「總經理」，若被告所主張被派至新燁電子廠之人員在
    該廠之職稱，即係在被告服務之職稱，則被告豈非有二個總
    經理，足證在新燁電子廠之職稱係被告所賦予，並非在被告
    所擔任職稱派至該廠以同樣之職稱處理事務至明，是派駐大
    陸期間，原告與被告間仍係僱傭關係。
  (三)另本件原告係請求91年6月26日以前之退休金，自91年6月27
    日與被告成立委任關係之後，無論擔任何職，均與本件請求
    退休金無關。至於被告所提出2004年至2005年間之報表及傳
    票，係在原告與被告成立委任關係之文件，與本件之請求均
    無任何關係。
  (四)並聲明：1.被告應給付原告3,276,049元，及自95年10月9日
    起清償日止按年息5%計算之利息。2.願供擔保請准宣告假執
    行。
二、被告辯以：
  (一)原告雖主張其係受被告指派而擔任奇煜公司董事長，僅係名
    義上掛名云云，惟由奇煜公司登記資料明確記載該公司之資
    本額為500萬元，即為50萬股，而原告甲○○本人持有該公
    司128,500股之股份，係奇煜公司之大股東，且由奇煜公司
    登記資料之董監事資料欄觀之，其所代表法人項下乃係空白
    ，足見原告稱受被告指派而擔任奇煜公司董事長乙節，並非
    事實。
  (二)原告另主張奇煜公司與被告在行政、財務等各項業務並無任
    何關係，原告雖為奇煜公司董事長，並無法律規定不得受僱
    於被告云云。惟原告原係任職於在被告，之後原告另開設奇
    煜公司，奇煜公司與被告有業務往來，原告所開設之奇煜公
    司時，因人員問題，是以有關財務方面係請託被告財會部門
    代為處理，被告答應幫忙，故有關奇煜公司之財會事務係由
    被告支援。原告出資開設奇煜公司並與被告交易，衡情論理
    不可能同時兼為被告員工，該二者有利益衝突，且依常理而
    言，亦無可能有公司董事長擔任往來廠商之職員之情形，是
    原告於79年11月13日至86年12月29日擔任奇煜公司董事長期
    間與被告並無僱傭關係。
  (三)又原告主張其於86年12月30日至91年6月26日係擔任被告之
    廠長，兩造間有僱傭關係云云。然而，新燁電子廠87年9月
    28日廠商請款明細表係由原告核准，原告之職位即係副總經
    理，而新燁電子廠並非公司，無總經理、副總經理，原告簽
    署之副總經理欄仍係表明伊係被告奇燁公司之副總經理。另
    88年10月28日、10月30日大陸新燁電子廠之廠商到料檢驗請
    款單皆須由原告批准方可收下貨物，且其簽署之職銜亦係副
    總經理，可知原告簽署之副總經理欄仍係表明伊係被告奇燁
    公司之副總經理。又88年10月16日、89年5月8日等大陸新燁
    電子之廠訂購單亦係由原告核准方能下單，是以原告亦負責
    採購之事，且當時係從被告支領報酬，故兩造間係委任關係
    ，並非僱傭關係。
  (四)原告又辯稱被告93年4月19日人事命令中，載明乙○○係被
    告公司董事長兼總經理，並稱原告為新燁電子廠總經理，如
    此一來被告豈非有二位總經理，是以原告並非被告公司副總
    經理，此顯係混淆事實，蓋被告公司之總經理確實為乙○○
    無誤，然原告則為被告公司之副總經理，並因此身分而受委
    任至大陸新燁電子廠負責處理事務及決策，至於原證九人事
    命令所言乃係大陸丹陽奇燁科技有限公司之總經理，原告刻
    意混為一談，實不足採信。
  (五)原告自承伊於91年6月27日至94年6月26日出任原告董事之3
    年期間，兩造間為委任關係，則該期間兩造自無僱傭關係。
  (六)再者，原告固主張伊於94年6月27日卸任被告董事起至94年
    12月31日原告離職日止係擔任被告廠長，兩造間為僱傭關係
    云云。惟原告向臺北縣政府處理勞資爭議協調會聲請協調，
    其代理人亦即其配偶劉敏敏明確陳稱原告確實係對公司有決
    策權之總經理，若原告非對外界及其家人自稱總經理，其妻
    斷無可能為如此之填載。且94年12月間被告採購物品仍須由
    原告決策批准，其代為批准處之職銜為總經理，足見原告係
    職位在此等採購單所列採購經理之上的副總經理無誤，否則
    何以代行總經理職權。另被告該期間轉帳傳票、現支傳票、
    現收傳票亦均須經原告批准，足見原告對被告財務部門有決
    策權，確實係行使總經理之職權，絕非僅係不涉及財務部門
    之廠長，而係對重要事項負有決策權之副總經理，依最高法
    院90年度台上字第1795號裁決要旨，兩造間亦非僱傭關係。
  (七)原告主張伊於94年6月27日卸任董事起至94年12月31日離職
    日止，從被告領取之款項性質為工資，其任董事前每月工資
    平均為105,679元云云。惟原告所領取者係委任報酬，且因
    身為被告之副總經理，並受委任於大陸新燁電子廠決策及處
    理事務，故報酬由二處支付，而由被告代大陸新燁電子廠墊
    款項直接付給原告，再由大陸新燁電子廠與被告結算，故原
    告離職前每月從被告領取之報酬並非105,679元，而係60,00
    0元。
  (八)原告在被告工作未滿25年以上，及其年滿55歲，兩造並無爭
    議，然原告於79年11月13日至86年12月29日係奇煜公司董事
    長，該7年1個月又16日與被告公司並無僱傭關係；且自86
    年12月30日起至91年6月26日共4年5月又28日期間，原告係
    以被告副總經理之身分，受被告委任在大陸新燁電子廠負責
    處理事務及決策，當時係從被告支領報酬，故兩造間僅有委
    任關係，並無僱傭關係，則原告從76年12月29日受僱於被告
    起計算至91年6月26日止之年資，扣除上揭10年7個月又14日
    ，其屬僱傭關係者不可能滿15年，顯與勞基法第53條規定自
    請退休之要件不符，故原告主張其得依同法第55條規定，請
    求被告對給付退休金，為無理由。
  (九)並聲明：1.原告之訴及其假執行之聲請均駁回。2.如受不利
    之判決，願供擔保請准宣告免為假執行。
三、兩造不爭執之事項：
  (一)原告係被告之股東。
  (二)原告於76年12月29日起至95年2月7日以被告為投保單位參加
    勞工保險。
  (三)原告擁有奇煜公司股份128,500股，並於79年11月13日至86
    年12月29日出任奇煜公司董事長，其期間為7年1月又17日。
  (四)原告曾由被告派駐於中國廣東東莞之奇燁（東莞）有限公司
    即被告所稱之大陸新燁電子廠，87年9月28日大陸新燁電子
    廠廠商請款明細表、88年10月28日、10月30日大陸新燁電子
    廠廠商到料檢驗請款單皆係由原告核准才能付款及收下貨物
    ，原告簽署之職銜皆為副總經理。
  (五)原告於被告91年度股東大會被選任為被告董事，任期自91年
    6 月27日起至94年6月26日，期間為3年。
四、本件原告主張兩造間為僱傭關係，原告退休年資扣除董事年
    資後為15年2個月又29日，已達勞基法第55條規定之自請退
    休標準，退休年資基數為31個基數，平均薪資為105,679元
    ，得向被告請求付退休金3,726,049元等情，則為被告所否
    認，並以上開情詞置辯。是本件兩造之爭執點厥為：(一)兩造
    間為僱傭關係或是委任關係？(二)若為僱傭關係，原告得請求
    退休金為若干？茲析述如下：
　(一)兩造間僱傭關係僅存在於76年12月29日受僱時起至79年11月
    12日間：
  1.兩造間自91年6月27日起至94年6月26日止為委任關係：
    按股份有限公司與董事間之關係，依公司法第192條第4項規
    定，應適用民法關於委任之規定（最高法院93年度臺上字第
    1224號判決意旨參照）。經查，被告抗辯原告自91年6月27
    日起至94年6月26日出任原告董事之3年期間，兩造間為委任
    關係，該期間兩造並無僱傭關係等情，為原告所自認，並有
    被告之公司變更登記表1份在卷可證（見本院卷第81至82頁
    ），堪信為真。是兩造間依民法第192條第4項之規定，自91
    年6月27日起至94年6月26日止為委任關係，並無勞雇關係存
    在，已無勞基法之適用。從而，被告抗辯原告就任被告董事
    期間，無勞雇關係存在，即為可取。
  2.兩造於79年11月13日至86年12月29日之期間無僱傭關係：
  (1)原告固主張伊係受被告指派而擔任奇煜公司董事長，僅係名
    義上掛名云云，惟為被告所否認，並以上開情詞置辯。查原
　  告於79年11月13日至86年12月29日出任奇煜公司董事長，為
    兩造所不爭執，並有被告提出之奇煜公司基本資料查詢表1
    紙附卷可憑（見本院卷第15頁），堪信為真實。又查，依奇
    煜公司基本資料查詢表之記載，該公司之資本額為500萬元
    ，換算股份為50萬股，原告為持有該公司股份128,500股之
    大股東，而被告並無該公司股份，且由上揭查詢表董監事資
    料欄觀之，原告之「所代表法人」項下乃係空白，可知被告
    並非奇煜公司之股東，則原告陳稱伊係受被告指派而擔任奇
    煜公司董事長云云，即不足取。從而，被告抗辯其並非奇煜
    公司股東，原告為奇煜公司之大股東，其出任奇煜公司董事
    長即與該公司具有委任關係，而非被告指派之法人股東代表
    ，更非僅係名義上掛名等情，為可採。
  (2)又原告雖主張其擔任奇煜公司董事長，但仍受僱於被告擔任
    廠長職務，由被告支付薪資並繼續參加勞工保險，兩造間在
    該期間仍係僱傭關係云云，惟為被告所否認，並辯稱：原告
    原係任職於在被告，之後原告另開設奇煜公司，奇煜公司與
    被告有業務往來，原告所開設之奇煜公司時，因人員問題，
    是以有關財務方面係請託被告財會部門代為處理，被告答應
    幫忙，故有關奇煜公司之財會事務係由被告支援。原告出資
    開設奇煜公司並與被告交易，衡情論理不可能同時兼為被告
    員工，該二者有利益衝突，且依常理而言，亦無可能有公司
    董事長擔任往來廠商之職員之情形，是原告於79年11月13日
    至86年12月29日擔任奇煜公司董事長期間與被告並無僱傭關
    係等語。查原告雖以勞工保險卡之記載，為原告於出任奇煜
    公司董事長期間亦在被告公司擔任廠長之證明方法，惟參加
    勞工保險，非即必為勞基法所稱之勞工，此由勞工保險條例
    第8條第1項第3款規定雇主亦得加入勞工保險自明。則原告
    以被告在該期間為其加保勞工保險，即非有據，且原告就其
    在該期間擔任被告廠長職務，迄至本件言詞辯論終結時，並
    未舉證以實其說，難認其主張為可採。是被告抗辯兩造於79
    年11月13日至86年12月29日期間無僱傭關係，應為可取。
  3.兩造間自86年12月30日起至91年6月26日止為委任關係：
  (1)按「勞動基準法所規定之勞動契約，係指當事人之一方，在
    從屬於他方之關係下提供職業上之勞動力，而由他方給付報
    酬之契約，與委任契約之受任人，以處理一定目的之事務，
    具有獨立之裁量權者有別。而公司之員工與公司間係屬僱傭
    關係或委任關係，應以契約之實質關係為判斷，不得以公司
    員工職務之名稱逕予推認。上訴人自80年12月10日擔任被上
    訴人之總經理，職掌公司之行政、財務、生產部門，其工作
    之內容兼括核定契約、代表簽約、審查訂單及員工管理等事
    項，有相當重要事項之決策權；雖在事務之處理，或有接受
    被上訴人公司董事會指示之情事，惟屬為公司之利益為考量
    地服從，其仍可運用指揮性、計劃性或創作性，對自己所處
    理之事務加以影響，與勞動契約之受僱人，在人格上及經濟
    上完全從屬於雇主，對雇主之指示具有規範性質之服從，並
    不相同，則上訴人於87年10月9日以總經理職務退休時，其
    與被上訴人公司間，應係經理人之委任關係，非屬勞基法所
    規範之勞僱關係甚明。」，有最高法院90年度台上字第1795
    號判決要旨可資參照。
  (2)本件原告主張伊自86年12月30日至91年6月26日止係在被告
    擔任廠長職務，兩造間有僱傭關係云云，惟亦為被告所否認
    ，並以上開情詞置辯。經查：
  被告辯稱大陸地區為拓展貿易與經濟，採取由地方政府組成
    公司與其他境外公司進行所為來料加工之合作方式，由地方
    政府所組成之公司與境外公司簽署協議書，該境外公司不另
    外成立公司，由雙方在當地合作設廠從事來料加工之生產。
    被告於1997年與大陸東莞地區政府所成立之東莞市石排鎮對
    外經濟發展公司（下稱東莞對外經發公司）簽署來料加工生
    產之協議書，之後由被告以不作價方式提供生產設備，東莞
    對外經發公司則提供廠房、電力及勞工成立工廠，該工廠即
    為東莞石排新燁電子廠，但該廠並非公司組織。被告內部將
    東莞石排新燁電子廠又稱之為新燁電子廠或新燁實業有限公
    司，此觀諸其「新燁七月份廠商請款明細」、「新燁實業有
    限公司到料檢驗請款單」、「新燁電子廠訂購單」等內部文
    件等即明，然不論係稱為新燁電子廠、或稱為新燁實業有限
    公司，皆係指同一工廠，且該工廠並未有法人格，亦非公司
    等情，業據被告提出其與東莞對外經發公司及東莞石排新燁
    電子廠所簽訂之協議書1份、新燁七月份廠商請款明細1紙、
    新燁實業有限公司到料檢驗請款單2紙、新燁電子廠訂購單2
    紙等內部文附卷為證（見本院卷第129至131頁、第46至47
    頁、第59至60頁），堪信為真實。
  原告辯稱伊係被告廠長職務而受派至被告在中國投資之新燁
    電子廠負責廠務，並非以被告副總經理身分至該廠服務，而
    係因負責廠務而被賦予在該廠擔任副總經理之職，此項職稱
    並非公司組織之法人所擁有之專用名詞，僅係用以管理事業
    之營運云云。然查，原告於上開期間係被告之副總經理，並
    因該身份而受被告委任在大陸新燁電子廠負責處理事務及決
    策，此由新燁電子廠87年9月28日廠商請款明細表係由原告
    核准（見本院卷第45頁），原告之職位即係副總經理，而新
    燁電子廠並非公司，無總經理、副總經理，原告簽署之副總
    經理欄仍係表明伊係被告之副總經理；88年10月28日、10月
    30 日大陸新燁電子廠之廠商到料檢驗請款單皆須由原告批
    准方可收下貨物，其簽署之職銜亦係副總經理（見本院卷第
    47頁），如前所述，原告簽署之副總經理欄仍係表明伊係被
    告之副總經理；又88年10月16日、89年5月8日之大陸新燁電
    子之廠訂購單亦係由原告核准方能下單（見本院卷第59至60
    頁），可知原告亦負責採購之決策權，且當時係從被告支領
    報酬，故原告於上開期間係擔任被告副總經理，職掌大陸新
    燁電子廠之行政、生產部門，其工作之內容兼括核定契約暨
    審查訂單等事項，有相當重要事項之決策權；縱然在事務之
    處理，或有接受被告董事會指示之情事，惟屬為公司之利益
    為考量地服從，其仍可運用指揮性、計劃性或創作性，對自
    己所處理之事務加以影響，與勞動契約之受僱人，在人格上
    及經濟上完全從屬於雇主，對雇主之指示具有規範性質之服
    從，並不相同，則原告上開期間與被告間，應係經理人之委
    任關係，非屬勞基法所規範之勞僱關係。原告雖以上開期間
    勞工保險卡之記載，為伊係屬勞工之證明方法，惟參加勞工
    保險，非必即為勞基法所稱之勞工，此由勞工保險條例第8
    條第1項第3款規定雇主亦得加入勞工保險自明，是原告經由
    被告參加勞工保險乙節，不得作為伊係勞工，且兩造間有僱
    傭關係之有利證據。
  原告另主張被告93年4月19日之人事命令中，載明乙○○係
    被告董事長兼總經理，並稱原告為新燁電子廠總經理，如此
    一來被告豈非有二位總經理，是以原告並非被告之副總經理
    云云，並提出被告93年4月19日人字第0400401號人事命令為
    證（見本院卷第77頁）。查被告並不否認其總經理為乙○○
    ，惟辯稱：原告以被告副總經理身分而受委任至大陸新燁電
    子廠負責處理事務及決策，此由上揭人事命令係委任身為新
    燁總經理之原告代理大陸丹陽奇燁科技有限公司之總經理，
    是原告所辯實不足採等語，由上開人事命令可證認原告所主
    張並不足取，應以被告之抗辯為可採。
  承前所述，原告於86年12月30日起至91年6月26日止既為被
    告副總經理，對其被派任之被告新燁電子廠廠務有決策權，
    更負責訂單之審核，依最高法院90年度台上字第17 95號判
    決之見解，兩造間顯非僱傭關係，而係委任關係。
  4.兩造於94年6月27日起是否有僱傭關係存在，與本件判決之
    結果無涉，應毋庸審究：
  　本件原告主張伊係請求91年6月26日以前之退休金，自91年6
    月27日與被告成立委任關係之後，無論擔任何職，均與本件
    請求退休金無關等語，有原告言詞辯論意旨狀在卷可稽（見
    本院卷第162頁），是兩造於94年6月27日起至95年2月間是
    否有僱傭關係存在，應毋庸審究。
  5.承上，原告自76年12月29日受雇於被告時起至91年6月26日
    止，扣除兩造間自91年6月27日起至94年6月26日止為委任關
    係、於79年11月13日至86年12月29日之期間無僱傭關係及自
    86年12月30日起至91年6月26日止為委任關係等期間，可知
    兩造間僱傭關係僅存在於76年12月29日受僱時起至79年11月
    12日止。
  (二)本件不符合勞基法第53條規定自請退休之要件：
  　按員工給付退休金之給付標準，勞動基準法第55條固定有明
    文，然勞工須符合工作15年以上年滿55歲，或工作25年以上
    等兩要件之一，始得自請退休，同法第53條亦定有明文。經
    查，原告主張伊係請求91年6月26日以前之退休金，自91年
    6月27日與被告成立委任關係之後，無論擔任何職，均與本
    件請求退休金無關等語，則自伊原告於76年12月29日受雇於
    被告擔任廠長時起至91年6月26日止，期間僅為14年5個月餘
    ，未滿15年，顯與勞基法第53條自請退休之規定不符。縱認
    原告所為上開主張有所錯誤，而認原告係主張伊自76年12月
    29 日受雇於被告時起至95年2月間申請退休離職時，扣除擔
    任被告董事長之3年期間，以退休年資15年2個月餘，請求被
    告給付退休金等情。然查，上開期間雖歷經18年1個月餘，
    惟原告於79年11月13日至86年12月29日係奇煜公司董事長，
    該7年1個月又16日與被告公司並無僱傭關係；且自86年12月
    30日起至91年6月26日共4年5月又28日期間，原告係以被告
    副總經理之身分，受被告委任在大陸新燁電子廠負責處理事
    務及決策，當時係從被告支領報酬，故兩造間僅有委任關係
    ，並無僱傭關係；及原告自承伊於91年6月27日至94年6月26
    日出任原告董事之3年期間，兩造間為委任關係，該期間兩
    造亦無僱傭關係，則縱依行政院勞工委員會86年8月27日台
    勞動三字第0360號函釋，計算原告身為勞工之年資，經扣
    除原告上揭14年7個月又14日與被告無僱傭關係或僅係委任
    關係之期間，原告受僱於被告之退休年資為3年6個月餘，尚
    未滿15年，亦與勞基法第53條規定自請退休之要件不符。綜
    上所述，故原告主張其得依同法第55條規定，請求被告對給
    付退休金，並無理由，不應准許。
五、從而，原告依勞基法第55條第1項之法律關係請求被告給付
    3,726,049元，並自95年10月9日起至清償日止，按年息5%
    計算之利息，為無理由，不應准許。原告之訴既經駁回，其
    假執行之聲請即失所附麗，應併予駁回。
六、本件事證已臻明確，兩造其餘攻擊或防禦方法，經本院審酌
    後。
七、據上論結，本件原告之訴為無理由，依民事訴訟法第78條，
    判決如主文。
中　　華　　民　　國　　96　　年　　12　　月　　5 　　日
                    勞工法庭    法　官　曾啟謀
以上正本係照原本作成
如對本判決上訴，須於判決送達後20日內向本院提出上訴狀
中　　華　　民　　國　　96　　年　　12　　月　　5 　　日
                       　　　　 書記官　王月伶
